臺灣高等法院刑事判決
109年度上易字第1510號
上  訴  人  
即  被  告  蔡川田


上列上訴人因妨害自由案件，不服臺灣新北地方法院109年度易
字第107號，中華民國109年4月10日第一審判決（起訴案號：臺
灣新北地方檢察署108年度調偵字第2262號），提起上訴，本院
判決如下：
    主  文
原判決關於蔡川田共同強制罪暨定應執行刑部分均撤銷。
蔡川田被訴強制罪部分無罪。
其餘上訴駁回。 
    事  實
一、蔡川田於民國108年1月26日9時23分許，搭乘胞弟蔡家豪（
    所涉強制罪等業經原審判處罪刑確定）所騎駛之車牌號碼00
    0-000號普通重型機車，行經新北市板橋區浮洲橋往樹林方
    向機車道時，因突然切入於同車道騎乘車牌號碼000-0000號
    普通重型機車之張晏誠前方，遭張晏誠鳴按喇叭，蔡家豪即
    將其所騎乘之上開機車停擋在張晏誠前方，蔡川田則基於恐
    嚇之犯意，對張晏誠恫稱：「要玩你很多方法」等語，以此
    等加害生命、身體及財產之事恐嚇張晏誠，使其心生畏懼，
    致生危害於安全。
二、案經張晏誠訴由新北市政府警察局板橋分局報請臺灣新北地
    方檢察署檢察官偵查起訴。
    理  由
甲、有罪部分 
壹、程序部分
一、審理範圍：
    檢察官及同案被告蔡家豪均未提起上訴，僅上訴人即被告蔡
    川田（下稱被告）提起上訴，是本院審理範圍僅限於被告有
    罪部分。
二、證據能力部分：
  ㈠按刑事訴訟法第159條第1項固規定，被告以外之人於審判外
    之言詞或書面陳述，除法律有規定者外，不得作為證據。惟
    同法第159條之5亦明定：「被告以外之人於審判外之陳述，
    雖不符前4條之規定，而經當事人於審判程序同意作為證據
    ，法院審酌該言詞陳述或書面陳述作成時之情況，認為適當
    者，亦得為證據」、「當事人、代理人或辯護人於法院調查
    證據時，知有刑事訴訟法第159條第1項不得為證據之情形，
    而未於言詞辯論終結前聲明異議者，視為有前項之同意」。
    其立法意旨在基於證據資料愈豐富，愈有助於真實發現之理
    念，酌採當事人進行主義之證據處分權原則，並強化言詞辯
    論主義，透過當事人等到庭所為之法庭活動，在使訴訟程序
    順暢進行之要求下，承認傳聞證據於一定條件內，得具證據
    適格，屬於傳聞法則之一環，基本原理在於保障被告之訴訟
    防禦反對詰問權。是若被告對於證據之真正、確實，根本不
    加反對，完全認同者，即無特加保障之必要，不生所謂剝奪
    反對詰問權之問題（最高法院102年度台上字第309號判決意
    旨參照）。經查，本判決下列所引各項供述證據，檢察官及
    被告於本院審理時並未爭執證據能力等語明確（見本院卷第
    42至43頁），本院審酌各該證據作成時之情況，並無違法不
    當或證明力明顯過低之瑕疵，認以之作為證據應屬適當，依
    刑事訴訟法第159條之5規定，俱有證據能力。
　㈡又本院所引用憑以認定被告犯罪事實之非供述證據，核無違
    反法定程序取得之情，依刑事訴訟法第158條之4反面解釋，
    該等非供述證據，均有證據能力。
貳、實體部分：
一、訊據被告矢口否認有何上開犯行，辯稱：伊講的話沒有恐嚇
    的意思，伊只是要問告訴人有無怎樣，告訴人怎會心生恐懼
    ，因為當時告訴人說要報警，伊等在等警方來處理云云。經
    查：
　㈠證人即告訴人張晏誠於警詢及偵查中證稱：伊於108年1月26
    日9時20分許，騎車行經新北市板橋區浮洲橋往樹林方向時
    ，有一輛普通重機車未打方向燈變換車道至伊前方，因差一
    點發生碰撞，伊便按喇叭提醒對方，對方便剎停在伊右前方
    又往後退，擋住伊的車道，將伊攔停，被告並向伊稱「要玩
    你很多方法很多種」，使伊感到心生畏懼等語（見偵查卷第
    16至17頁、第51頁）；復經原審當庭勘驗告訴人之行車紀錄
    器結果：
　⒈檔案名稱「2019_0126_092024_182」：
    畫面時間2019年1月26日9時23分40秒至23分45秒，張晏誠騎
    乘機車即將進入機車專用道時，蔡家豪（著紅色外套），騎
    乘車牌號碼000-000普通重型機車，搭載蔡川田（著黑色外
    套），從畫面左側切入張晏誠車道前方，張晏誠鳴按喇叭約
    1秒。23分46秒，雙方前後行駛於機車專用道上。23分47秒
    至23分50秒，蔡家豪騎乘之機車停頓、減速，23分51秒，張
    晏誠對前方機車後座上回頭的蔡川田說「你急切什麼啦」，
    23分52秒，蔡家豪停車，蔡川田說「什麼啦」。23分53秒至
    24分8秒，蔡家豪回頭看向張晏誠並將其機車後退抵在張晏
    誠機車右前方（詳後25分58秒），張晏誠表示對方急切車道
    及未打方向燈，蔡家豪、蔡川田表示不然現在看要怎麼樣。
    24分9秒至24分14秒，張晏誠說「你現在是在攔我路嗎？」
    ，雙方爭吵。24分15秒至24分40秒，蔡川田說「你按喇叭叫
    我停下來是不是」、張晏誠回「我沒有叫你停下來」，雙方
    繼續爭吵。24分41秒，張晏誠對前方停下的機車騎士說「幫
    我報警」。24分42秒至24分45秒，蔡家豪說「報你媽啦報，
    幹你娘」。24分46秒至24分57秒，雙方繼續爭吵。24分58秒
    至25分1秒，蔡川田對蔡家豪表示，不要跟張晏誠爭執了，
    蔡家豪說「老機掰」。25分2秒至25分5秒，蔡川田下車。25
    分6秒至25分11秒，蔡家豪問張晏誠現在要怎麼樣、說話阿
    。25分12秒至25分15秒，蔡家豪說「幹你娘老機掰」。25分
    16秒至25分24秒，張晏誠報警，雙方爭吵、等警察來。
　⒉檔案名稱「2019_0126_092524_183」：
　　2019年1月26日9時25分24秒至26分4秒，檔案內容接續上開
    檔案（25分58秒）。26分3秒至26分13秒，蔡川田問張晏誠
    按喇叭攔我下來幹嘛，張晏誠表示沒有，雙方爭吵。26分14
    秒，蔡川田手指著畫面左方，叫蔡家豪把車停在旁邊，不要
    在這邊跟他「囉（音譯）」。26分15秒至26分18秒，蔡家豪
    把車子往前騎斜停在張晏誠機車前方。26分19秒至26分22秒
    ，蔡家豪下車，蔡家豪、蔡川田站在張晏誠機車前方左側及
    右側，3人繼續爭吵。26分23秒至26分40秒，蔡家豪叫張晏
    誠下車，張晏誠說我下車幹嘛，繼續爭吵。26分41秒，蔡家
    豪說「幹你娘甲賽喔」。26分49秒，蔡家豪說「操你媽」。
    26分51秒至26分59秒，鏡頭看向蔡川田，蔡川田手放身體兩
    側說你沒有被你媽打是不是，同時有碰（撞擊聲）一聲。雙
    方繼續言語爭執。27分0秒至27分5秒，蔡川田兩手放身側繼
    續與張晏誠口頭爭執，鏡頭往右晃（撞擊聲），蔡家豪收回
    右手放身側，蔡川田指著蔡家豪臉說「別動手」，張晏誠大
    聲說「你動手了」。27分6秒至27分7秒，蔡家豪手對著鏡頭
    有由上往下的動作並有小聲碰撞聲，同時說我打到你了嗎，
    張晏誠大聲說你動手了。27分8秒，蔡川田右手指蔡家豪的
    臉，制止蔡家豪繼續對張晏誠的動作。27分15秒，蔡川田對
    張晏誠說「要玩你很多方法，等警察來也沒關係」。27分25
    秒，蔡川田後退一步，蔡家豪說下車阿，蔡川田說下車等警
    察阿。27分57秒，蔡川田說下車阿，你剛按我喇叭現在又不
    下車是怎樣。29分12秒，蔡家豪說「操你媽」。29分13秒至
    30分24秒，3人等警察來。
　　有原審勘驗筆錄及截圖照片在卷可稽（見原審卷第48至56頁
    ）。
　㈡被告所辯不足採：
　　被告與告訴人素不相識，以上開言語恫嚇告訴人，客觀上確
    有威脅他人生命、身體及財產之意，且已使告訴人心生畏懼
    ，致生危害於安全，亦據證人即告訴人於警詢時證述明確（
    見偵查卷第16至17頁），是被告辯稱沒有恐嚇之意及告訴人
    並未心生恐懼，顯無足採。
　㈢綜上所述，事證已臻明確，被告犯行堪以認定，應依法論科
    。
二、論罪科刑：
  ㈠被告於行為後，刑法第305條規定於108年12月25日修正公布
    施行，並自同年月27日生效，惟因上開條文於72年6月26日
    後均未修正，故於94年1月7日刑法修正施行後，所定罰金之
    貨幣單位為新臺幣，且其罰金數額依刑法施行法第1條之1第
    2項前段規定提高為30倍，本次修法將上開條文之罰金數額
    調整換算後予以明定，不生新舊法比較之問題，應依一般法
    律適用原則，逕行適用裁判時法。
  ㈡核被告所為，係犯刑法第305條之恐嚇危害安全罪。
三、原審本於同上見解，認被告罪證明確，適用刑法第305條、
    第41條第1項前段，刑法施行法第1條之1第1項等規定，並審
    酌被告以言語對告訴人恐嚇之犯罪手段，被告於警詢時自稱
    經濟狀況小康等生活狀況，被告前有論罪科刑紀錄，可見品
    行不佳，被告於警詢時自稱專科畢業之智識程度，其與告訴
    人並不認識，仍為本件犯行，且犯後均否認犯行，復未與告
    訴人達成和解或賠償其損害之犯後態度等一切情狀，就其恐
    嚇危害安全部分，量處拘役15日，並諭知易科罰金之折算標
    準，其認事用法，核無不合，量刑亦屬妥適。被告上訴意旨
    略以：當天因告訴人按喇叭，所以被告示意蔡家豪停車詢問
    告訴人，請告訴人一起等警察，因告訴人態度不屑，被告當
    時無工作，才說有很多時間與告訴人玩，方式很多種，並無
    恐嚇之意云云。然被告所為恐嚇危害安全犯行及被告所辯不
    足採信之理由，均如前述；被告上訴意旨要係就原審依職權
    為證據取捨及心證形成之事項，反覆爭執，均無可採，其上
    訴為無理由，應予駁回。
乙、無罪部分（撤銷改判部分）：
壹、公訴意旨另以：被告蔡川田於民國108年1月26日搭乘其胞弟
    蔡家豪騎乘之車牌號碼000-000號普通重型機車，由新北市
    板橋區新興橋往浮洲橋方向行駛時，因前方機車緊急煞車，
    擬右切變換車道，適告訴人張晏誠騎乘車牌號碼000-0000號
    普通重型機車行駛在後，被告及蔡家豪因聽聞張晏誠對其鳴
    按喇叭，心生不滿，竟均基於妨害他人行使權利之犯意，將
    上開機車急停於張晏誠機車前方，致使張晏誠因遭被告、蔡
    家豪之人、車阻擋而無法駛離現場，以此強暴、脅迫之方式
    妨害張晏誠自由通行之權利，因認被告涉犯刑法第304條第 
    1項之強制罪嫌。　　
貳、按犯罪事實應依證據認定之，無證據不得認定其犯罪事實；
    又不能證明被告犯罪者，應諭知無罪之判決，刑事訴訟法第
    154條第2項、第301條第1項分別定有明文。次按認定被告有
    罪之事實，應憑證據，如未能發現相當之證據，或證據不足
    以證明，自不能以推測或擬制之方法，以為裁判之基礎；且
    認定事實所憑之證據，其為訴訟上之證明，須達於通常一般
    人均不致有懷疑，而得確信其為事實之程度者，始得據為有
    罪之認定，倘其證明尚未達到此一程度而有合理之懷疑存在
    時，尚難為有罪之認定基礎；另苟積極證據不足以為不利於
    被告事實之認定，即應為有利於被告之認定，更不必有何有
    利之證據（最高法院30年上字第816 號、40年台上字第86號
    、76年台上字第4986號判例要旨參照）。又按告訴人之告訴
    ，係以使被告受刑事訴追為目的，是其陳述是否與事實相符
    ，仍應調查其他證據以資審認（最高法院52年台上字第1300
    號判例要旨參照）。
參、公訴意旨認被告涉犯刑法第304條第1項之強制罪嫌，無非係
    以被告、蔡家豪於警詢、偵訊中之供述、告訴人之證述、指
    認犯罪嫌疑人紀錄表1紙為其論罪依據。惟訊據被告堅詞否
    認有何強制犯行，辯稱：行車紀錄器記錄得很清楚，右邊還
    有1個車道，伊等沒有完全擋住告訴人的情形等語。經查：
一、被告於前揭時、地搭乘蔡家豪所騎乘之機車，蔡家豪因聽聞
    張晏誠對其等鳴按喇叭，心生不滿，遂將機車急停於張晏誠
    機車前方等情，業據告訴人警詢及偵查中證數明確（見偵查
    卷第16至17頁、第51頁），並有原審勘驗告訴人提供之行車
    記錄器之勘驗筆錄在卷可稽（見原審卷第48至49頁），是此
    部分之事實，固堪認定。 
二、然經原審勘驗檔案名稱「2019_0126_092524_183」結果：「
    26分3秒至26分13秒，蔡川田問張晏誠按喇叭攔我下來幹嘛
    ，張晏誠表示沒有，雙方爭吵。26分14秒，蔡川田手指著畫
    面左方，叫蔡家豪把車停在旁邊，不要在這邊跟他「囉（音
    譯）」。26分15秒至26分18秒，蔡家豪把車子往前騎斜停在
    張晏誠機車前方。26分19秒至26分22秒，蔡家豪下車，蔡家
    豪、蔡川田站在張晏誠機車前方左側及右側，3人繼續爭吵
    」，有原審勘驗筆錄在卷可稽（見原審卷第49頁），綜觀上
    開勘驗筆錄內容，被告係要求蔡家豪把機車停到旁邊，乃蔡
    家豪自行將機車往前騎，停擋在告訴人機車前方，且卷內均
    無相關資料以資佐證被告與蔡家豪有強制之犯意聯絡，自難
    僅憑證人即告訴人所述，遽認被告與蔡家豪共犯強制罪。
肆、綜上所述，檢察官所提事證，尚有合理懷疑空間存在，不足
    使本院認定被告有共犯強制罪之犯行達於無所懷疑，而得確
    信為真實之程度。此外，復查無其他積極證據足資證明被告
    有何公訴意旨所指此部分之犯行，是本件不能證明被告強制
    罪部分犯罪。原審未予詳查，遽認被告與蔡家豪共犯刑法第
    304條第1項之強制罪有罪，予以論罪科刑，容有未洽。被告
    提起上訴，否認此部分犯罪，指摘原判決不當，為有理由，
    應由本院將原判決此部分撤銷，改諭知無罪之判決。
據上論斷，應依刑事訴訟法第368條、第364條、第369條第1項前
段、第301條第1項，判決如主文。
本案經檢察官王聖涵、許慈儀提起公訴，檢察官黃和村到庭執行
職務。
中　　華　　民　　國　　109 　年　　10　　月　　30　　日
                  刑事第九庭    審判長法　官  潘翠雪
                                      法　官  俞秀美
                                      法　官  陳俞婷
以上正本證明與原本無異。
不得上訴。
                                      書記官  陳麗津
中　　華　　民　　國　　109 　年　　11　　月　　2 　　日
附錄：本案論罪科刑法條全文　　　　　　　　　　　　　　　
中華民國刑法第305條
以加害生命、身體、自由、名譽、財產之事恐嚇他人，致生危害
於安全者，處二年以下有期徒刑、拘役或九千元以下罰金。